【裁判字號】    97,選訴,12
【裁判日期】    971224
【裁判案由】    違反公職人員選舉罷免法等
【裁判全文】
臺灣彰化地方法院刑事判決              97年度選訴字第12號
公  訴  人  臺灣彰化地方法院檢察署檢察官
被      告  己○○
                    號
選任辯護人  張績寶律師
被      告  丁○○
選任辯護人  林志銘律師
被      告  癸○○
            辛○○
                    號
            戊○○
            甲○○
            乙○○
            壬○○
前列六人共同
選任辯護人  楊佳勳律師
前列七人共同
選任辯護人  張崇哲律師
被      告  庚○○
            丙○○
            子○○
前列三人共同
選任辯護人  陳銘傑律師
            黃鼎鈞律師
上列被告因違反公職人員選舉罷免法等，經檢察官提起公訴（97
年度選偵字第14、55、57號、97年度偵緝字第72、73、74號），
及移送併辦（97年度選偵字第52號）本院判決如下：
    主  文
丁○○預備犯公職人員選舉罷免法第99條第1項之行求賄賂罪，
處有期徒刑伍月，如易科罰金，以新台幣壹仟元折算壹日，緩刑
貳年。褫奪公權貳年，並應向公庫支付新臺幣拾萬元。扣案預
備賄款新台幣壹佰壹拾萬元並沒收之。
戊○○預備犯公職人員選舉罷免法第99條第1項之行求賄賂罪，
處有期徒刑伍月，如易科罰金，以新台幣壹仟元折算壹日，緩刑
貳年。褫奪公權貳年，並應向公庫支付新臺幣拾萬元。扣案95
年和美區選舉資料及樁腳名冊玖張、筆記本壹本、樁腳名冊資料
壹疊、Samsung牌手機（含0000000000號SIM卡）壹支，均沒收之
。
癸○○預備犯公職人員選舉罷免法第99條第1項之行求賄賂罪，
處有期徒刑月，如易科罰金，以新台幣壹仟元折算壹日，緩刑
貳年。褫奪公權貳年，並應向公庫支付新臺幣伍萬元。扣案行動
硬碟壹支沒收之。
甲○○預備犯公職人員選舉罷免法第99條第1項之行求賄賂罪，
處有期徒刑月，如易科罰金，以新台幣壹仟元折算壹日，褫奪
公權貳年。
辛○○預備犯公職人員選舉罷免法第99條第1項之行求賄賂罪，
處有期徒刑肆月，如易科罰金，以新台幣壹仟元折算壹日，緩刑
貳年。褫奪公權貳年，並應向公庫支付新臺幣壹拾萬元。被訴有
投票權人收受賄賂部分無罪。
乙○○預備犯公職人員選舉罷免法第99條第1項之行求賄賂罪，
處有期徒刑肆月，如易科罰金，以新台幣壹仟元折算壹日，緩刑
貳年。褫奪公權貳年，並應向公庫支付新臺幣壹拾萬元。扣案預
備賄款拾萬元沒收之。被訴有投票權人收受賄賂部分無罪。
壬○○預備犯公職人員選舉罷免法第99條第1項之行求賄賂罪，
處有期徒刑肆月，如易科罰金，以新台幣壹仟元折算壹日，緩刑
貳年。褫奪公權貳年，並應向公庫支付新臺幣壹拾萬元。扣案預
備賄款捌拾萬元沒收之。被訴有投票權人收受賄賂部分無罪。
庚○○預備犯公職人員選舉罷免法第99條第1項之行求賄賂罪，
處有期徒刑肆月，如易科罰金，以新台幣壹仟元折算壹日，緩刑
貳年。褫奪公權貳年，並應向公庫支付新臺幣伍萬元。被訴有投
票權人收受賄賂部分無罪。
丙○○預備犯公職人員選舉罷免法第99條第1項之行求賄賂罪，
處有期徒刑肆月，如易科罰金，以新台幣壹仟元折算壹日，緩刑
貳年。褫奪公權貳年，並應向公庫支付新臺幣伍萬元。
子○○預備犯公職人員選舉罷免法第99條第1項之行求賄賂罪，
處有期徒刑肆月，如易科罰金，以新台幣壹仟元折算壹日，緩刑
貳年。褫奪公權貳年，並應向公庫支付新臺幣伍萬元。
己○○無罪。
    事  實
一、丁○○擔任金全國汽車修理廠有限公司、鹿港鎮海埔里鰻
    魚池、和美鎮道○路昌暉汽車股份有限公司、彰化市○○路
    昌暉加油站有限公司、隆泰洋傘企業有限公司等公司之董事
    長、董事及股東。戊○○係候選人己○○之國會助理，為
    候選人己○○之重要選務工作人員。丁○○與戊○○平日與
    候選人己○○私交甚篤。癸○○（綽號「百九」）自民國
    （下同）79年起擔任己○○所經營松輝及松易通運有限公司
    之經理，除負責上開公司業務外，亦協助候選人己○○辦理
    對外公關事項（如致贈花圈及花籃等）及辦理政治獻金帳戶
    管理等事務，與候選人己○○關係密切。甲○○則為彰化
    縣議員蔡瑞欉之司機，蔡瑞欉與己○○關係友好。丙○○
    自91年起擔任己○○和美服務處秘書，在和美鎮地區基層人
    際關係良好，在97年初立委選舉中負責和美鎮犁盛里、中寮
    里、糖友里、中圍里、嘉寶里、番社里、新莊里等地區選情
    。另子○○則係候選人己○○之國會助理，平時常至候選
    人己○○和美服務處關係選務進展情形。乙○○（綽號「
    一母一子」）係和美鎮中寮里大廟池王宮總幹事，在中寮里
    具有一定之人脈關係。壬○○長年居住於和美鎮犁盛里，
    與該里里民大多相識，有相當人脈，且其曾擔任候選人己○○之秘書，平日亦常參與該候選人舉辦之活動。辛○○居
    住於和美鎮竹圍里，擔任第六鄰鄰長，有相當人脈，亦與壬○○係小學同學，因此次立委選舉始認識丁○○、癸○○、
    戊○○等人。庚○○以經營羊肉買賣為業，且曾參選彰化
    縣和美鎮頭前里里長落選，在地方人面頗廣。
二、緣97年初之第七屆立法委員選舉，在彰化縣第1選區（即彰
    化縣和美鎮、鹿港鎮、福興鄉、秀水鄉、伸港鄉及線西鄉等
    地區）有己○○、陳秀卿（中國國民黨提名）、柯金德（民
    主進步黨提名）等三人參選，只能當選一名，競爭異常激烈
    。且彰化縣第1選區之縣議員、鄉鎮長、鄉鎮民代表及村里
    長等政治人物多支援陳秀卿，致己○○與陳秀卿競爭異常白
    熱化。戊○○原係己○○在彰化縣彰化市之選舉重要操盤人
    ，為能鞏固大票倉之和美鎮地區選情，戊○○於96年10月間
    即已進駐候選人己○○和美服務處，為候選人己○○拉抬選
    情，並督導和美地區各里選務催票。戊○○曾多次與丁○○
    、丙○○等人召開選務會議，除劃分各樁腳負責之地區外，
    亦評估候選人己○○在和美鎮地區選情。丁○○、戊○○、
    癸○○、丙○○、子○○等人因認和美鎮地區不易開拓票源
    ，故丁○○、戊○○、癸○○、丙○○等人曾先後為下列固
    樁估票行為，並達成若情勢危急可能要買票之默契：
  (一)96年11月29日丙○○、戊○○等人拜訪乙○○時，乙○○向
    丙○○分析表示和美鎮中寮里大約有800票投票數，而民主
    進步黨之基本盤約200票，其餘600票若分成1半，候選人己○○及陳秀卿各可得300票，但因候選人陳秀卿在該里擁有
    較多支援者，候選人己○○在該里可能會小輸，因而向丙○○陳稱該里應該可為候選人己○○開出250票，丙○○、戊○○2人當場對乙○○之估票數目，並未表示不同意見，戊○○遂在筆記紙內記載應有250票之目標。97年1月7日戊○○、丙○○等人再度到中寮里新中路某廣場，舉辦支持己○○之競選座談會，並與乙○○再度確認上述中寮里至少應開
    出250票至300票之目標。丙○○彼時雖未言明將行買票，但
    乙○○已瞭解丙○○有於選前進行買票之意，達成買票計畫
    之默契。
  (二)另一方面，戊○○與經由丙○○認識壬○○。丙○○乃於96
    年11月間某日，前往壬○○位於和美鎮犁盛里住處，將載有
    小樁腳名單（多為壬○○原已認識之里民）之名冊2紙交付
    予壬○○，囑咐壬○○先行拜訪名單上之對象，以鞏固選票
    。另戊○○及丁○○於96年12月上旬某日，曾至壬○○住處
    商議犁盛里選情，壬○○分析犁盛里投票人數約1526票，預
    估己○○只能獲得500票，但戊○○丁○○要求壬○○務必
    開出800票以上成績，壬○○雖未當場表示必可開出800張選
    票，惟仍允諾將儘量達成此一目標，雙方達成買票計畫之默
    契。
  (三)戊○○於96年12月間某日前往和美鎮竹圍里拜訪樁腳辛○○
    ，雙方分析竹圍里選情，預估投票人數797人，若己○○可
    以獲得350票以上就可以過關當選。戊○○與辛○○達成買
    票計畫之默契。
  (四)丁○○、癸○○於選前1個月左右，介紹以經營羊肉買賣為
    業，且曾參選彰化縣和美鎮頭前里里長落選之庚○○予戊○○認識，戊○○於96年12月28日前往和美鎮頭前里拜訪樁腳
    庚○○，庚○○表示頭前里共14個鄰，庚○○於第8、9、10
    、11、12鄰居民較為熟識，可以幫忙拉票，戊○○與庚○○
    達成可能要由庚○○對上述人員進行買票計畫之默契。
  (五)丁○○與戊○○囑咐丙○○負責和美鎮犁盛里、中寮里、糖
    友里、中圍里、嘉寶里、番社里、新莊里等地區選情，對於
    某些支持度較低地區，不惜動用現金買票補強，丁○○並與
    丙○○達成買票默契，將給丙○○可以買300票之現金使用
    。
  (六)丁○○亦與子○○達成默契，將給子○○200票買票現金，
    由子○○針對其親友及和美鎮雅溝里里民進行買票。
三、97年1月8日，選情緊繃，離投票日已近，樁腳庚○○被不詳
    選民質疑為何還沒有發錢，故庚○○於97年1月8日11時38分
    許，以0000000000號電話打給0000000000號戊○○之手機，
    催討執行買票計畫的現金，雙方有如下之對話: 「庚○○:
    我頭前寮。戊○○: 我知，田羊阿，殺羊的。庚○○: 對。
    戊○○: 拼過去就好了，剩幾天而已拼過去。庚○○: 大家
    要來拿羊肉不知要向別人說怎麼。戊○○: 喔，羊肉跟你包
    一包羊肉那嗎，那骨阿很多。庚○○: 你現在人在那裡。戊○○: 我現在人在外面。庚○○: 在公司喔，現在就是有人
    來要跟我拿羊肉，我說羊肉我就還沒有阿。戊○○: 對啊。
    庚○○：這樣喔。戊○○：好。」（上述電話中「有人要拿
    羊肉」就是「選民要拿買票錢」之暗語），庚○○以此開始
    進行預備買票行為。
四、97年1月8、9日，丁○○與戊○○等人見候選人己○○甚為
    告急，決定開始進行現金買票，而97年1月9日19時許，己○○在鹿港鎮天候宮舉辦之大型造勢晚會，並進行遊街造勢。
    丁○○與戊○○等人認定今晚（97年1月9日）警方可能會疏
    於查緝，是最宜交付現金給樁腳的時刻，丁○○準備好至少
    110萬元以上之大量現金，並聯絡癸○○擔任司機，準備外
    出到隱密地點發放現金；而另一方面，戊○○為避免檢警機
    關查緝，刻意向縣議員蔡端欉調借司機甲○○，並由甲○○
    駕駛租來之車牌號碼4193-KK號自小客車搭載其前往和美服
    務處，等候丁○○、癸○○指示。戊○○抵達上開服務處後
    ，先於同日20時2分許，以其持用之0000000000號電話聯絡
    癸○○，並以「那茶麻煩啦，整群泡茶坐不下」等暗語表示
    要發放的樁腳人數不少，應尋隱密場所。通話結束後，戊○○即於同日20時5分許，以其持用之上開電話聯絡乙○○（
    持用0000000000號電話)，邀約乙○○稍後在彰新路5段旁「
    業進紡織廠」外見面，並以「泡茶」暗示將交付買票賄款（
    按：紡織廠外沒有茶具桌椅，不可能泡茶），故乙○○接獲
    戊○○之電話後，即知悉今晚可能會收到買票現金。另一端
    ，丁○○與癸○○一同自松易貨運有限公司出發往和美鎮方
    向行進。旋於同日20時19分許，癸○○以其持用之00000000
    00號電話聯絡戊○○，通話後，戊○○將電話交由駕車之甲○○接聽，雙方約在彰化市「小肥羊」餐廳外見面。嗣於同
    日20時41分許，與癸○○同車之丁○○再以0000000000號電
    話聯絡戊○○，並改約戊○○至彰草路高速公路涵洞下與其
    見面。待當日21時整，戊○○與丁○○在高速公路涵洞下見
    面後，丁○○要求展開第一波分發現金給樁腳之行動，要求
    由戊○○去載樁腳乙○○、壬○○前來。戊○○即於同日21
    時9分許，電話聯絡乙○○至其住處附近之百姓公廟見面，
    並於21時12分聯絡壬○○外出至犁盛里彰新路牌樓處見面，
    21時14至20分之間，壬○○搭上戊○○甲○○的車後，壬○○再於21時22分聯繫辛○○，表示將要開車去接伊等語。21
    時29分辛○○上車後，戊○○、甲○○即將樁腳辛○○、乙○○、壬○○三人載往前述彰草路長森醫院附近後，戊○○
    於21時32分許以手機聯絡丁○○表示已經到達，丁○○與癸○○所駕駛之小客車到達後，兩車先後停好，戊○○即指示
    身旁之辛○○下車去，到前面去與丁○○、癸○○接洽，丁○○當場將新臺幣（下同）110萬元之現金3袋（其中1袋裝
    有30萬元，另外2袋則裝有40萬元現金，每袋現金係以牛皮
    紙袋纏繞膠帶包妥，再以手提紙袋盛裝）交付予辛○○，並
    囑咐辛○○1票500元，請其交付戊○○轉交車內之乙○○、
    壬○○等人。辛○○將賄款提上車後，戊○○便將一包30萬
    、2包共80萬之現金賄款，分別交付予乙○○、壬○○，表
    示若以買票成功率一半計算（買兩票才會開出一票），30萬
    元及80萬元發下去，依照預定計畫中寮里至少要開出300票
    、犁盛里至少要開出800票，並要求乙○○、壬○○「趕快
    處理下去」，乙○○等人當場予以允諾。戊○○隨即指示甲○○循原路將乙○○等人載回住處。乙○○返回住處後，拆
    開牛皮紙袋加以檢視，發現袋內賄款僅有30萬元，乃於當日
    22時8分撥打電話向戊○○表示: 「我剛才跟你拿的茶葉才
    『3斤』而已喔」等語（意即確認僅拿到30萬元）。另壬○○返回住處後，為避免警方查緝，旋於翌日凌晨1時許，分
    別將20萬及40萬元賄款交付予不知情之翁錦惠（壬○○之妻
    ）及葉事明（壬○○之胞弟）保管。
五、丁○○與戊○○完成第一波交付賄款行動後，丁○○復擬透
    過戊○○利用同上之手法，將200票及300票之買票賄款分別
    交付予子○○及丙○○，而於同日21時50分許電話聯絡戊○○，向其陳稱：「川董的（按：指戊○○），謝董（按：指
    子○○）的電話幾號」及「謝董，你也跟他約一下，約他說
    來這一個朋友要看他」「再一次就結束了，好嗎」等語，並
    約定與戊○○等人在線東路某處土地公廟前交付賄款，戊○○接獲丁○○指示後，依照其與丁○○先前規劃及默契，即
    明瞭丁○○係要其約子○○及丙○○前來領取買票賄款，故
    戊○○旋於同日21時59分許，以電話聯絡子○○持用之0000
    000000號電話，及於同日22時5分許，以電話聯絡丙○○持
    用之0000000000號電話，並以「吃點心」及「喝酒」等暗語
    ，邀約子○○、丙○○見面交付買票賄款。子○○、丙○○
    依據先前與丁○○、戊○○達成之買票默契，接獲電話後，
    即知悉戊○○、丁○○、癸○○等人將於當晚發放現金，嗣
    戊○○由甲○○駕駛4193-KK號自小客車載著，前往和美鎮
    德美公園旁全家福KTV前，要搭載子○○前去向丁○○拿現
    金，惟警方依據監聽資料已經前往上述全家福KTV附近巡查
    ，待警方將戊○○及甲○○攔下盤查時，子○○騎機車到附
    近時已看見戊○○被盤查，隨即警覺趁隙逃逸。戊○○因而
    未能搭載到子○○與丙○○，丁○○與癸○○見戊○○突然
    失去聯絡，可能出事，隨即各自返家休息。第二波發放現金
    的行動因而中斷。
六、檢察官依據監聽資料，認情況緊急，隨即指揮警察前去乙○○家中及壬○○家中搜索，97年1月9日23時許，警方搜索乙○○住宅起出上述賄款30萬元，警方離去後乙○○之妻隨即
    於97年1月10日凌晨0時26分向丙○○通報剛剛家中被搜。待
    警方97年1月10日凌晨1時27分許，對丙○○住處執行搜索時
    ，惟因乙○○之妻通報在先，警方搜索即無所獲。警方同時
    於97年1月10日凌晨1時30分至壬○○住處搜索，自衣櫃中扣
    得20萬元現金（即10萬元一疊共兩疊，另60萬元因壬○○預
    先藏於其妻及其弟處，而無所獲），直到97年1月10日14 時
    許再度搜索，始扣得另賄款60萬元。而戊○○、甲○○、乙○○於97年1月10日警訊中自白上情，壬○○於97年1月10日
    檢察官偵訊中自白上情，丁○○及辛○○於97年1月25 日警
    訊中自白上情，癸○○於97年1月25日檢察官偵訊中自白上
    情。
七、案經彰化縣警察局、法務部調查局彰化縣調查站移送、彰化
    縣警察局和美及鹿港分局報告，由臺灣彰化地方法院檢察署
    檢察官偵查後起訴。
    理  由
壹、有罪部分：
一、本案下揭引用之供述證據及非供述證據，均經本院依法踐行
    調查證據程序，而公訴人、被告及選任辯護人均同意各該證
    據具有證據能力，且亦查無依法應排除其證據能力之情形，
    是後述所引用證據之證據能力均無疑義，合先敘明。
二、認定事實所憑之證據及理由：
  (一)訊據被告丁○○、癸○○、辛○○、戊○○、甲○○、乙○○、壬○○、庚○○、丙○○、子○○對上述預備賄選之犯
    罪事實，均坦承不諱。核與被告丁○○、癸○○、辛○○、
    戊○○、甲○○、乙○○、壬○○於警偵訊中自白，前後一
    致。
  (二)在被告乙○○家中扣得之預備賄選之現金30萬元、在被告壬○○家中第二度搜索發現之預備賄選現金80萬元，即為預備
    賄選之現金。
  (三)證人葉事明、證人翁錦惠於警偵訊中證詞，可證明渠等均係
    在不知情情況下為被告壬○○保管賄選現金之事實。
  (四)97年1月8日11時38分被告庚○○與戊○○之通訊監察譯文、
    97年1月9日（以下均同日）20時2分及20時19分58秒被告癸○○與戊○○之通訊監察譯文、20時05分、21時9分戊○○
    與乙○○之通訊監察譯文、20時41分、21時32分、21時50
    分丁○○與戊○○之通訊監察譯文、21時12分、14分戊○○
    與壬○○之通訊監察譯文、21時22分辛○○、壬○○之通訊
    監察譯文、21時59分戊○○與子○○之通訊監察譯文、22時
    5分戊○○與丙○○之通訊監察譯文、22時8分乙○○與戊○○之通訊監察譯文、97年1月10日0時26分乙○○之之妻與丙○○之通訊監察譯文等，均可證明上列被告為進行預備賄選
    相互聯絡。
  (五)於被告癸○○住處扣得行動硬碟2只，其中1只無法開啟，另
    1只內含松易貨櫃之相關帳務及「票務」資料，其中「票務
    」檔案之最後存檔日期為96年11月20日。警方已列印該檔案
    （附於97年度選偵字第14號卷(二)P.75-119），其中記載「丙○○」名下有湖內里、犁盛里、中寮里、糖友里、中圍里、
    嘉寶里、番社里、新莊里等地區，並有各地區之重要樁腳名
    單，應屬丙○○負責該區選情之意思（同上卷P.110-112）
    ，核與被告戊○○於97年1月30日警訊筆錄中陳述（97年度
    選偵字第14號卷(二)P.171）、被告丁○○於97年2月22日於檢
    察官偵訊中結證（97年度偵緝字第72號卷P.72）內容互核一
    致。
  (六)於被告戊○○處扣得筆記本1本（影本見97年度選偵字第14
    號卷一之一P.28-56），其中記載：「12/28頭前里（羊肉）
    庚○○、頭前里共14LIＺ 0000000000 0000000 0.9.10.11.
    12」（影本見97年度選偵字第14號卷一之一P.42），即是拜
    訪庚○○之紀錄，被告戊○○於本院審理中結證稱該「8.9.
    10.11.12」記載，是指該幾鄰居民是被告庚○○較有把握的
    票數。
  (六)於被告戊○○處扣得和美區選舉資料及樁腳名冊9張（影本
    見97年度選偵字第14號卷一之一P.79-87），其中記載：「
    和美鎮中寮里、選舉人數1090、出席率7.3成796、預估200
    △，11/29 250」（影本見97年度選偵字第14號卷一之一
    P.83 ），樁腳名冊記載：「中寮-250票」（影本見同上卷
    P.59），核與中寮里樁腳被告乙○○97年1月10日11：56起
    之警訊筆錄稱：「戊○○交給我，並說這是600票的錢，戊○○要求中寮里要有250至300票的效果」等語（彰警刑偵一
    字第第0000000000、0000000000號卷內）相符。
  (七)上述名冊中，有估票紀錄記載：「和美鎮犁盛里、選舉人數
    2091、出席率7.3成1526、預估500△，800」（影本見97年
    度選偵字第14號卷一之一P.83），樁腳名冊記載：「犁盛-2
    桶802票」（影本見同上卷P.59），核與犁盛里樁腳即被告
    壬○○97年1月10日於檢察官偵訊中，以證人身分結證稱（
    97年度選偵字第14號卷一P.135以下）：「這800張票是戊○○、丁○○在一個多月前在我家要求的」等語相符。
  (八)上述樁腳名冊中有一張拜訪行程「12-25丙○○『797/OK竹
    圍里350辛○○0000000000』」、「2090/800犁盛里壬○○
    0000000000」「1088/350中寮里乙○○0000000、000000000
    0」紀錄（影本見97年度選偵字第14號卷一之一P.66），可
    證明被告戊○○、丙○○於96年12月25日向辛○○拜訪，並
    向乙○○、壬○○拜訪，要求開出350票及800票之經過。
  (九)於被告庚○○處扣得之名冊1張、格式與在被告壬○○處查
    扣（丙○○承認交付）之名冊相同，字體大小也相同，應屬
    同一來源。被告戊○○於本院審理中證稱：這都是被告癸○○拿來，分由戊○○自己及丙○○等發放給各里樁腳，要求
    前往固樁拜訪之對象。此2張名單雖然不是賄選對象之名單
    ，但可證明被告丁○○、戊○○、癸○○、丙○○等人此次
    在和美區選舉採嚴密佈樁策略，被告庚○○與壬○○都是被
    要求開出目標票數之重要樁腳。
  (十)綜上，本件事證明確，被告丁○○、癸○○、辛○○、戊○○、甲○○、乙○○、壬○○、庚○○、丙○○、子○○等
    人上開犯行均堪以認定。
三、論罪科刑：
  (一)查本件被告丁○○、癸○○、辛○○、戊○○、甲○○、乙○○、壬○○、庚○○、丙○○、子○○等人，準備大批現
    金或相互連絡準備交付現金，以使選民票投立法委員候選人
    己○○，渠等所為，均係犯公職人員選舉罷免法第99條第2
    項之預備對於有投票權之人交付賄賂，而約其投票權為一定
    行使罪。又第七屆立法委員立法委員選舉，彰化縣第一選區
    內和美鎮選舉人數65471人、投票人數42578人、有效票數
    41415票、無效票數1163票，投票率65.03%（見卷內中選會
    網站資料列印），若要以賄選手段左右選情，必然要大規模
    買票，若僅對一、二名選民買票不足以影響結果，而本案被
    告丁○○與戊○○規劃之買票方式，係依照和美鎮各里應開
    出之當選安全票數估票，一次預備發放之現金就多達800 票
    （壬○○）、300票（乙○○、丙○○）、200票（子○○）
    之預估票數，本質上有重覆大量發生之性質，「此乃行為人
    基於足以讓候選人當選票數之賄選目的，反覆向多數人交付
    賄賂或其他不正利益，約定不行使投票權或為一定行使；是
    對有投票權人交付賄賂或其他不正利益之犯行，於構成要件
    類型上，本質上已具備反覆、延續之行為特徵，其持續多次
    對有投票權人交付賄賂或其他不正利益即為此類犯罪之典型
    或常態，於刑法評價上自應僅成立集合犯一罪。」（最高法
    院96年度台上字第3064號判決參照），檢察官補充意旨書認
    為起訴書犯罪事實一（一）（二）及二部分，應數罪併罰，
    實有誤會，應併敘明。又起訴書及補充理由書認為被告丁○○、癸○○、戊○○、丙○○就起訴書犯罪事實一（一）部
    分，被告戊○○對犯罪事實二部分，均已達既遂程度云云；
    然查，警方於被告乙○○、壬○○家中搜得之30萬、20萬、
    60萬現金，均屬整疊一千元鈔票完整無缺，被告乙○○、壬○○並未將起訴書所述家中5票、4票之賄選金抽取起來，而
    且被告乙○○、壬○○、庚○○原本就是支持候選人己○○
    之樁腳，被告丁○○、癸○○、戊○○、丙○○實在無須另
    以現金收買被告乙○○、壬○○、庚○○戶籍內有投票權人
    ，且缺乏證據證明被告戊○○已透過不詳人士將9000元交付
    被告庚○○以收買庚○○家中投票權人，因此整個賄選計畫
    僅止於預備階段，未達既遂，惟此僅為行為階段不同之認定
    ，並無變更法條問題，應予敘明。起訴書雖認定被告丁○○
    、癸○○、戊○○、甲○○、丙○○就上述犯行為共同正犯
    ，然本院認定被告之行為階段僅止於預備，而預備犯並無共
    犯可言（即95年7月1日刑法第28條之修正理由），此部分亦
    應敘明。
  (二)被告戊○○、甲○○、乙○○於97年1月10日警訊中自白上
    情，壬○○於97年1月10日檢察官偵訊中自白上情，丁○○
    及辛○○於97年1月25日警訊中自白上情，癸○○於97年1月
    25日檢察官偵訊中自白上情，均應依公職人員選舉罷免法第
    99條第5項前段規定減輕其刑。
  (三)爰審酌：被告丁○○、癸○○、辛○○、戊○○、乙○○、
    壬○○、庚○○、丙○○、子○○等人，素行尚可，被告甲○○與癸○○擔任司機接送發放現金，雖然惡性亦不重，但
    均無視於賄選禁令，所犯已敗壞選風，影響民主政治之正常
    運作，欲以金錢污染投票行為純潔性，惟犯後均坦承犯行，
    態度良好，尚有悔過之意，及渠等犯罪之動機、手段、智識
    程度等一切情狀，各量處如主文所示之刑，並諭知易科罰金
    之折算標準，以資儆懲。再者被告丁○○、癸○○、辛○○
    、戊○○、甲○○、乙○○、壬○○、庚○○、丙○○、子
    ○○等人既經宣告有期徒刑之刑，爰依公職人員選舉罷免法
    第113條第3項規定，各宣告如主文所示之褫奪公權期間。
  (四)查被告丁○○前因過失致死罪（本院88年度交簡字第5號判
    決），判處有期徒刑5月，緩刑3年，88年4月23日確定，91
    年4月23日緩刑已滿，視同未宣告；被告庚○○曾因賭博罪
    經判處有期徒刑3月，82年1月12日易科罰金執行完畢，於上
    述犯罪前5年內未曾有徒刑執行記錄、又被告癸○○、辛○○、戊○○、乙○○、壬○○、丙○○、子○○等人均無任
    何前科，均有臺灣高等法院被告前案紀錄表附卷可按，渠等
    因一時失慮，偶罹刑典，經此偵審之教訓，當知所警惕，信
    無再犯之虞，本院認渠等所宣告之刑均以暫不執行為適當，
    爰依刑法第74條第1項第1、2款之規定，各諭知如主文所示
    之緩刑期間，以啟自新（被告甲○○另涉傷害致死案件經本
    院97年度訴字第384號判決定應執行有期徒刑8月，上訴中，
    不宜宣告緩刑）。惟斟酌本件係因被告丁○○、癸○○、辛○○、戊○○、乙○○、壬○○、庚○○、丙○○、子○○
    ，因守法觀念薄弱而起意犯案，為確保其能記取教訓並建立
    尊重法治之正確觀念，本院認除前開緩刑宣告外，另有課予
    其一定負擔之必要，並參酌被告參與之程度深淺不一，爰併
    諭知其向公庫支付一定金額，詳細數目如主文，以符緩刑目
    的。
  (五)應沒收部分：
  1.按公職人員選舉罷免法第99條第3項規定預備或用以行求、
    期約或交付之賄賂，不問屬於犯人與否，沒收之。查本案扣
    案之賄款11萬元，係屬預備行賄之賄賂，依照上開說明，自
    應在持有者即被告丁○○、乙○○、壬○○三人名下沒收。
    又被告丁○○主文項下應沒收之110萬元，即被告乙○○主
    文項下應沒收之30萬元，及被告壬○○主文項下應沒收之80
    萬元之總和，並非重覆宣告沒收，應予敘明。
  2.又警方扣得被告癸○○之1只行動硬碟（另1只無法開啟，未
    證明與犯罪有關）、於戊○○處扣得之95年和美區選舉資料
    及樁腳名冊9張、筆記本1本、樁腳名冊資料1疊、Samsung牌
    手機（含0000000000號SIM卡）1支，乃記載賄選估票紀錄及
    被告戊○○聯絡被告丁○○、庚○○使用，均為預備賄選之
    工具，在被告癸○○及戊○○主文項下沒收。
  (六)不沒收部分：
  1.扣案被告癸○○無法開啟之行動硬碟1支、被告己○○之子
    陳駿達第一銀行存摺影本、第七屆立法委員擬參選人己○○
    政治獻金專戶影本；被告戊○○身上之現金新台幣12000 元
    ；甲○○處扣得Sonyricsson牌手機（手機號碼0000000000
    號）一支；於被告庚○○處扣得之現金1000元9張、名冊1張
    、立法委員候選人己○○宣傳原子筆93支、於被告葉楷營處
    扣得現金4萬2千元（散放在衣袋中）、95年立委己○○秘書
    證1張、95年立法院車輛識別證1張、葉楷營名片1盒、名冊2
    張、農民曆16本等物，或與選舉有關，但並非直接與賄選相
    關，故不宣告沒收。
  2.又於本案被告以外之人：李添益處扣得名片一張（背面寫阿
    財0000000000、阿墩0000000000）、立法委員己○○服務處
    戊○○名片一張、立法委員己○○服務處李添益名片5張、
    Samsong牌手機一支（門號0000000000號）、立法委員己○○競選手拿旗2支、現金新台幣一千元3張等物；及於葉欽墩
    處扣得現金新台幣35900元、Pantech牌行動電話1支等物；
    於陳村男處扣得現金新台幣2500元；葉茂楠處扣得現金新台
    幣3000元；葉得泉處扣得現金新台幣3000元等物，均與本案
    無關，故不宣告沒收。
四、適用法條：
  (一)刑事訴訟法第299條第1項前段。
  (二)公職人員選舉罷免法第99條第2項、第3項、第5項前段、第
    113條第3項，刑法第11條前段、第41條第1項前段、第37條
    第2項、第38條第1項第2款、第74條第1項第1款、第2款、第
    2項第4款。
貳、無罪部分：
一、公訴意旨另以：
    被告己○○係第7屆立法委員選舉彰化縣第1選區候選人，竟
    為能順利當選立法委員，竟與丁○○、戊○○、癸○○、丙○○等人竟基於賄選之共同犯意聯絡，由丁○○提供買票賄
    款，並由癸○○協助運送賄款，及由戊○○負責聯絡下游樁
    腳前來領取賄款之方式，而由丁○○將110萬元以上之現金
    （至少分成4袋，其中1袋裝有30萬元，另外2袋則裝有40萬
    元現金，每袋現金係以牛皮紙袋纏繞膠帶包妥，再以手提紙
    袋盛裝）交付予辛○○，並囑咐辛○○1票至少500元，請其
    交付戊○○轉交車內之乙○○、壬○○等人。辛○○將賄款
    提上車後，戊○○便將30萬、80萬現金（共2包）及另1包不
    詳金額之賄款分別交付予乙○○、壬○○及辛○○，向具有
    投票權之選民乙○○、壬○○及辛○○行賄買票，請其等投
    票支持候選人己○○，而乙○○等3人明知戊○○交付之賄
    款，係包含對其等賄選之對價，惟仍允諾而予收受同意投票
    時支持候選人己○○。又己○○與戊○○及丁○○基於犯意
    聯絡，復擬透過戊○○利用同上之手法，將200票及300票之
    買票賄款分別交付予子○○及丙○○。嗣戊○○與子○○在
    和美鎮美德公園見面時，戊○○經警方據報攔查，子○○即
    趁隙逃逸。又被告己○○之某支持者，於某不詳時間、地點
    ，將至少9000元之買票賄款交付予庚○○，囑咐其投票支持
    己○○，而庚○○亦應允之。因認被告己○○觸犯公職人員
    選舉罷免法第99條第1項之賄選既遂罪、及同條第2項之預備
    賄選罪，並認被告辛○○、乙○○、壬○○、庚○○等四人
    均觸犯刑法第143條第1項之投票受賄罪嫌。
二、按最高法院96年度台上字第1133號判決要旨：「公職人員選
    舉罷免法第九十條之一第一項之對有投票權人交付賄賂或不
    正利益罪，【係以行為人基於行賄之意思，對於有投票權人
    交付賄賂或其他不正利益，並相約為投票權之一定行使或不
    行使為構成要件】。本條之罪為刑法第一百四十四條對有投
    票權人交付賄賂或不正利益罪之特別規定，與刑法第一百四
    十三條第一項規定『有投票權之人，收受賄賂或其他不正利
    益，而許以不行使其投票權或為一定行使』罪，【二者在性
    質上，屬於對合（立）之必要共犯關係】。對有投票權人交
    付賄賂或不正利益罪，雖不以收受賄賂或其他不正利益者確
    已承諾，或進而為一定投票權之行使或不行使為必要，但必
    須行賄者已實行交付賄賂或其他不正利益之行為，【且收受
    者對其交付之目的已然認識，具有受賄意思並已收受時方為
    成立。】」，又最高法院93年度台上字第382號判決意旨：
    「其行求賄選階段，屬行賄者單方意思表示行為，不以相對
    人允諾為必要；而交付賄選階段，則以行賄者已實施交付賄
    賂之行為，一經交付，罪即成立，雖不以收受者確已承諾，
    或進而為一定投票權之行使為必要，但仍以收受者已收受，
    而有受賄意思者為限。且因刑法第一百四十三條對收賄者有
    投票受賄罪處罰之規定，二者乃必要共犯中之對向犯，以二
    個以上之行為人，彼此相互對立之意思經合致而成立犯罪。
    」亦可參照。
三、訊據被告己○○，否認與上述有罪之被告有何犯意聯絡，
    且辯稱：這件事情從頭到尾我都不知道，他們要做這些事情
    也都沒有告訴我，我如果知道我也不會同意，他們要發錢與
    我無關等語。訊據被告乙○○、壬○○，均否認觸犯投票
    受賄罪，辯稱：戊○○在轉交時，並沒有說其中包括我們家
    裡的投票權人數，且被搜索扣押時，整疊30萬、20萬、60萬
    的現金都是完好的，我們並沒有拿幾張起來扣留，也沒有收
    受賄賂之意思。訊據被告辛○○亦否認觸犯投票受賄罪，
    辯稱：我下車去向被告丁○○拿錢時，只有拿到三包錢，即
    被告壬○○兩包、乙○○一包，我沒有拿到錢，起訴書說我
    拿到「另一包不詳金額」，這是不正確的。訊據被告庚○○否認拿到己○○陣營之賄選現金，並辯稱：我經營羊肉生
    意，9000元是我家裡的零用金，與賄選無關。
四、經查：
  1.本案己○○以外之其他被告及證人，沒有一人曾經指訴被告
    己○○參與賄選之謀議過程或指揮賄選，而扣案證物中亦無
    任何記載己○○參與賄選謀議之紀錄，且監聽譯文內亦無任
    何被告己○○指揮或商議他人賄選之可疑談話。亦即本案之
    所有供述證據、非供述證據，均無一可以證明被告己○○參
    與上述賄選之情節。
  2.又被告辛○○、乙○○、壬○○等三人，均是被告戊○○、
    丁○○、丙○○等人在和美地區安排之重要輔選樁腳，有戊○○身上扣得之樁腳名冊可證，渠等本來就支持己○○，並
    非因為97年1月9日被告乙○○、壬○○收下現金而支持己○○，且該30萬元、80萬元（分成20萬、60萬元）現鈔於查扣
    時，均整數完好，並無被抽取幾張作為被告乙○○、壬○○
    家中投票權人數應得款項之事實，被告戊○○將30萬、80萬
    元交付時，係囑託被告乙○○、壬○○「趕快處理下去」，
    並無包含「行求」請被告乙○○與壬○○票投己○○之意思
    ，因此難以認定被告乙○○、壬○○有賣票（收受賄賂而同
    意為投票權一定行使）之事實。
  3.被告丁○○是賄選現金之提供者，而丁○○於97年1月25日
    警訊中（97年度偵緝字第72號卷P.9背面），即已證稱只交
    付110萬元（即乙○○30萬元、壬○○80萬元）給辛○○，
    並未準備第四包現金等語。雖然被告辛○○也是重要樁腳，
    但依據通訊監察譯文即可發現，97年1月9日21時14分戊○○
    與壬○○通話後（譯文內容：壬○○：在哪？、戊○○：我
    現在在你門口。壬○○：我已經到牌樓了。戊○○：牌樓喔
    ！好好。），被告壬○○才於同日21時22分使用手機打給辛○○（譯文內容：壬○○：阿生喔，你在哪？、辛○○：我
    在家。壬○○：你在家喔！馬上出來。辛○○：我在洗澡。
    壬○○：要多久？、辛○○：差不多五分鐘。壬○○：快一
    點我們在外面。辛○○：好。），在此之前，被告戊○○並
    無打電話邀約被告辛○○。雖然被告壬○○撥打上述21時22
    分電話邀約時，被告壬○○應該已經在被告戊○○的車上，
    戊○○知悉壬○○要邀約辛○○出來，但畢竟被告丁○○沒
    有指揮被告戊○○邀約辛○○出來，戊○○也沒有打電話給
    辛○○，所以辛○○應該不在第一波發放現金的名單內。此
    核與被告丁○○所述準備110萬元現金（乙○○30萬元、壬○○80萬元）之陳述吻合，故而起訴書所述「一包不詳金額
    之賄款.. 交付予辛○○」等情，欠缺證據佐證，無法採信
    。
  4.被告戊○○與庚○○97年1月8日11時38分之通訊監察譯文，
    只能證明被告庚○○有向戊○○索討預備賄選現金之事實，
    但無法證明已經將預備賄選現金交付庚○○。而9000元並非
    鉅款，一般成年人身上都可能準備有9000元要花用，況且被
    告庚○○經營羊肉買賣生意，若有9000元周轉也不足為奇。
    檢察官並沒有舉證何人於何時地將超過9000元之賄款交付被
    告庚○○，被告戊○○也堅決否認已經交付賄選現金給庚○○，因此難以認定被告庚○○構成投票受賄罪。
  5.此外，複查無其他積極證據足資證明被告己○○有公訴人所
    指之投票行賄罪、預備投票行賄罪；亦無法證明被告辛○○
    、乙○○、壬○○、庚○○構成刑法投票受賄罪，揆諸首揭
    說明，自應為被告無罪之諭知。
五、適用法條：刑事訴訟法第301條第1項。
本案經檢察官王元郁到庭執行職務。
中    華    民    國    97    年    12    月    24    日
                  刑事第四庭    審判長法官  姚銘鴻
                                法      官  吳俊螢
                                法      官  葉明松
以上正本證明與原本無異。
如不服本判決應於收受判決後10日內向本院提出上訴書狀，並
應敘述具體理由。其未敘述上訴理由者，應於上訴期間屆滿後
20日內向本院補提理由書(均須按他造當事人之人數附繕本)
「切勿逕送上級法院」。
中    華    民    國    97    年    12    月    24    日
                                書記官  施秀青
附錄：
公職人員選舉罷免法第99條
對於有投票權之人，行求期約或交付賄賂或其他不正利益，而約
其不行使投票權或為一定之行使者，處3年以上10年以下有期徒
刑，得併科新臺幣1百萬元以上1千萬元以下罰金。
預備犯前項之罪者，處1年以下有期徒刑。
預備或用以行求期約或交付之賄賂，不問屬於犯人與否，沒收之。
犯第1項或第2項之罪，於犯罪後六個月內自首者，減輕或免除其
刑；因而查獲候選人為正犯或共犯者，免除其刑。
犯第1項或第2項之罪，在偵查中自白者，減輕其刑；因而查獲候
選人為正犯或共犯者，減輕或免除其刑。


司法院資訊處製作；財團法人民間司法改革基金會備份。
